【裁判字號】    98,台上,7219
【裁判日期】    981203
【裁判案由】    違反貪污治罪條例
【裁判全文】
最高法院刑事判決            九十八年度台上字第七二一九號
上  訴  人  台灣高等法院高雄分院檢察署檢察官
上  訴  人
即  被  告  甲○○
選任辯護人  陳嘉銘律師
            郭家駿律師
            林敏澤律師
上  訴  人
即  被  告  乙○○
選任辯護人  施秉慧律師
上列上訴人等因被告等違反貪污治罪條例案件，不服台灣高等法
院高雄分院中華民國九十八年六月二十三日第二審更審判決（九
十六年度上更(二)字第一五六號，起訴案號：台灣高雄地方法院檢
察署九十年度偵字第二一三七號），提起上訴，本院判決如下：
    主  文
原判決撤銷，發回台灣高等法院高雄分院。
    理  由
本件原判決認定，上訴人即被告（下稱被告）甲○○、乙○○原
分別係高雄市政府消防局（下稱高市消防局）局長、秘書室科員
，有如原判決事實欄所載，情商消防器材代理商黃寬正，由黃寬
正以虧損新台幣（下同）四十三萬一千九百四十元之價格標售救
災救護指揮車二部（即該局正、副局長座車）予高市消防局，嗣
由甲○○於該局辦理七十公尺雲梯車採購時，放寬價格及規格，
配合黃寬正得標承攬，而乙○○從中促成，使黃寬正獲得約一百
八十九萬一千元之不法利益，因而撤銷第一審諭知被告等無罪之
判決，改判論處被告等共犯貪污治罪條例第六條第一項第四款之
圖利罪刑（被告等被訴公務員登載不實公文書罪部分，不另諭知
無罪），固非無見。
惟查犯貪污治罪條例第六條第一項第四款依據法令從事公務之人
員，對於主管之事務，明知違背法令，直接圖自己或其他私人不
法利益，因而獲得利益之罪，行為人須主觀上有不法圖利之確定
故意、客觀職務上有表現其不法圖利之行為及自己或其他私人因
而獲得不法利益三要件，始足當之。經查：(一)、關於乙○○主觀
上有無不法圖利之確定故意要件部分：乙○○僅係高市消防局秘
書室科員，於辦理本件指揮車案採購事宜，三次流標之後，銜局
長甲○○之命，往找消防器材代理商黃寬正前來局長辦公室，其
身為秘書，遵命行事乃職責所在。原判決既認係甲○○與黃寬正
當面在局長辦公室商談者，縱甲○○有以將來配合黃寬正標得雲
梯車之利益作為彌補眼前黃寬正標取指揮車虧損之承諾，乙○○
並未參與商談，自不能僅因乙○○遵照長官命令帶來黃寬正及長
官與黃寬正商談時在場，即認乙○○主觀上亦有不法圖利之確定
故意而應與甲○○同負共同正犯責任。原判決就乙○○如何與甲
○○構成圖利罪之犯意聯絡，並未敘明憑以認定之證據與理由，
有理由不備之違誤。(二)、關於乙○○客觀職務上有無表現其不法
圖利之行為要件部分：本件雲梯車案採購事宜，原判決既認定，
乙○○先後取得筌運公司之估價單、中太汽車股份有限公司之報
價單及請購科承辦人高文宗提出之台北縣消防局及台北市消防局
決標金額資料，諸案並陳，於預估底價後，簽請甲○○核定底價
，且認定乙○○於上開公文上簽擬之事項，並無不實記載（此部
分被訴偽造文書部分，業已敘明不另為無罪之諭知），則乙○○
此項職務上行為，核與政府採購法第四十六條第一項、該法施行
細則第五十三條底價之訂定程序及卷附行政院公共工程委員會民
國八十八年十一月四日（八八）工程企字第八八一八四四六號、
八十八年六月三日（八八）工程企字第八八０七八二四號作業程
序之函釋，並無不合，似不能認其客觀職務上行為有何不法圖利
之表現。而乙○○並無訂定底價之決定權，其簽擬意見所載之預
估底價四千一百萬元，實際上業經局長甲○○核定為四千零八十
五萬六千五百五十元。則乙○○此項依前開法律與函釋所表現之
職務上行為，是否得認有不法利圖，非無再行研求之餘地。至於
原判決認定本件雲梯車案係以「互相不為競價之圍標方式」，由
晶麗公司以四千零七十五萬元得標一節，然查黃寬正在法務部調
查局高雄市調查處（下稱高雄市調處）詢問時固有供稱，其自八
十六年間迄本件案發時止，以晶麗公司等四家公司名義及借用其
他公司名義陪標，參與全省各縣市消防局辦理各項消防車輛及器
材採購案，共計得標十一件，其中十件以筌運公司名義得標，本
件雲梯車採購案，以晶麗公司名義得標；本件晶麗、業欣、南中
等三家公司投標廠商之負責人用印，與其所開設之筌運公司印章
相符，同屬陪標之作法云云；乙○○在同調查處固自承「由前述
情況可看出晶麗有圍標、業欣和南中有陪標之嫌」云云，但原審
就黃寬正所謂陪標、投標各情，既未調查本件晶麗、業欣、南中
等三家公司投標廠商之負責人用印，究係如何與筌運公司印章相
符？晶麗公司以減價方式得標，究竟有無牴觸政府採購法？究竟
如何憑以認定晶麗、業欣、南中等三家公司投標、決標方式為不
競價之圍標？其端憑黃寬正、乙○○之供詞即認本件有圍標情事
，尚有應於審判期日調查之證據而未予調查之違背法令。況依乙
○○在前開調查處所供，當時進行減價與決標，其曾請示主任秘
書方和金，主任秘書未表示意見，因而未予深究等語，如果屬實
，是否仍可認乙○○之職務上已表現不法圖利之行為？原判決對
此有利於乙○○之證據，疏於調查，亦未敘述不採之理由，亦有
理由不備之違背法令。(三)、關於黃寬正就本件雲梯車案，有無獲
得不法利益要件部分，似須得標價四千零七十五萬元有高於黃寬
正（以晶麗公司名義）所給付如標案所示規格雲梯車之市價，黃
寬正始有獲得不法利益可言。是黃寬正所給付如標案所示規格雲
梯車之市價若干，乃計算黃寬正就本件雲梯車案，有無獲得不法
利益之準據，自應依客觀之證據，明予認定。至於需求單位承辦
人高文宗所預估之價額，則屬決定標購底價之參考資料而已，尚
不能視之為實際上之市場價格。原判決對於黃寬正所給付雲梯車
之市場價格若干？未予調查，逕以高文宗所預估之價額為基準，
尚有可議。況高文宗所預估之價額，僅係參酌台北縣、台北市政
府消防局分別於八十七年間採購雲梯車之得標價額所作預估，核
與本件標購雲梯車之規格，不盡相同，而市場狀況瞬息萬變，尤
以國外進口物品為是，前後事隔年餘之市場狀況，難認ㄧ致。原
判決端憑高文宗所預估之價額，認定黃寬正獲得不法利益約一百
八十九萬一千元，採證難謂無違誤。(四)、從而，原審撤銷第一審
諭知被告等無罪之判決，改判論以共同犯貪污治罪條例第六條第
一項第四款之圖利罪，即有可議，檢察官及被告等分別上訴指摘
原判決不當，非全無理由，應認仍有撤銷之原因。
據上論結，應依刑事訴訟法第三百九十七條、第四百零一條，判
決如主文。
中    華    民    國  九十八  年   十二   月    三    日
                      最高法院刑事第五庭
                          審判長法官  陳  正  庸
                                法官  林  秀  夫
                                法官  宋      祺
                                法官  陳  祐  治
                                法官  林  瑞  斌
      本件正本證明與原本無異
                                      書  記  官
中    華    民    國  九十八  年   十二   月    八    日
                                                      K


司法院資訊處製作；財團法人民間司法改革基金會備份。
